臺灣臺中地方法院民事判決  100年度重訴字第33號
原      告  張慶輝
原      告  張詠坤
被      告  林泳鰡
被      告  林怡芬
上列當事人間請求損害賠償事件，經本院刑事庭移送而來（99年
度附民字第527號），本院於民國100年10月13日言詞辯論終結，
判決如下：
    主      文
被告林泳鰡應給付原告張慶輝新臺幣伍萬元，及自民國九十九年
十二月四日起至清償日止，按年息百分之五計算之利息。
被告林泳鰡、林怡芬應連帶給付原告張詠坤新臺幣參拾柒萬玖仟
捌佰陸拾元，及自民國九十九年十二月四日起至清償日止，按年
息百分之五計算之利息。
原告其餘之訴駁回。
訴訟費用由被告連帶負擔百分之七；餘由原告張詠坤負擔。
本判決原告勝訴部分得假執行。
原告其餘假執行之聲請駁回。
    事實及理由
壹、程序方面：按訴狀送達後，原告不得將原訴變更或追加他訴
    。但擴張或減縮應受判決事項之聲明者不在此限，民事訴訟
    法第255條第1項第3款定有明文。原告張詠坤訴之聲明原為
    ：被告林泳鰡、林怡芬應連帶給付原告張詠坤新臺幣（下同
    ）5,870,775元，及自起訴狀繕本送達之翌日起至清償日止
    ，按年息百分之五計算之利息，嗣於最後言詞辯論期日減縮
    為請求被告林泳鰡、林怡芬應連帶給付原告張詠坤5,794,36
    5元，及自起訴狀繕本送達之翌日起至清償日止，按年息百
    分之五計算之利息，核屬減縮應受判決事項之聲明，應予准
    許，合先敘明。
貳、原告主張：
一、被告林泳鰡與林怡芬為父女關係，林泳鰡前向張慶輝借貸遲
    未清償，張慶輝之子張詠坤因而於民國98年7月20日上午11
    時20分許，前往林泳鰡位在臺中縣太平市○○○街61號之住
    處催討債務，並發生口角，張慶輝遂於同日上午11時57分許
    ，撥打電話向林泳鰡表達不滿，林泳鰡因不堪張慶輝家人多
    次催討，竟基於恐嚇之犯意，恫嚇張慶輝稱：「試試看，我
    一個換你全家」、「你太太要來給我跳，要不一起去死好了
    」等語，張慶輝因而心生畏懼。張詠坤又於同日中午12時10
    分許，再度前往林泳鰡上開住處催討債務時，林怡芬竟徒手
    毆打張詠坤之臉頰，致張詠坤受有左顳顎關節挫傷之傷害，
    反應閃避能力並因而降低，林泳鰡隨再持高爾夫球桿毆打張
    詠坤之頭部，反應不及之張詠坤乃被擊中，而受有頭部外傷
    併右側額骨凹陷及開放性顱骨骨折、腦震盪之傷害。
二、原告張慶輝部分之請求：林泳鰡以加害生命、身體之恐嚇手
    段，致生危害於張慶輝安全，使其生畏佈心，而受有非財產
    之損害。爰依民法第184條侵權行為之規定，請求賠償慰撫
    金2,000,000元。並聲明：被告林泳鰡應給付原告張慶輝2,0
    00,000元，及自起訴狀繕本送達翌日起至清償日止，按年息
    百分之五計算之利息；願供擔保，請准宣告假執行。
三、原告張詠坤部分之請求：林泳鰡、林怡芬父女二人共同毆打
    張詠坤成傷，張詠坤自得侵民法共同侵權行為規定，請求被
    告二人連帶負損害賠償責任，請求項目及金額為：1.醫療費
    用：張詠坤因傷至國軍臺中總醫院、太平澄清醫院、中國醫
    藥大學附設醫院及國立臺灣大學醫學院附設醫院就醫，共計
    自費支出醫療費用23,700元。2.看護費用：張詠坤因傷住院
    ，支出看護費用40,000元。3.交通費用：張詠坤因傷就醫，
    支出交通費用7,200元。4.購買營養品費用：張詠坤因傷及
    頭部，傷勢嚴重，須額外補充營養品以回復健康，因購買營
    養品支出105,540元。5.減少收入之損害：張詠坤原係在家
    中協助父母經營文具零售批發業務，雖無薪資給付，惟因本
    件傷害而無法工作，實際上即仍受有減少收入之損害。又依
    行政院主計處公布99年8月批發及零售業從業人員平均月薪
    資為41,195元，應即以此作為張詠坤減少收入之計算基準。
    而張詠坤自98年7月20日即受創日起至99年10月19日止（共1
    5個月），經醫師診斷目前無法工作，有99年10月19日國軍
    臺中總醫院附設民眾診療服務處診斷證明書為證，從而張詠
    坤受有15個月、每月41,195元，合計為617,925元之減少收
    入損失。6.精神慰撫金：張詠坤受創後頭顱右側額骨凹陷，
    外觀醜陋、引人注意，又顳顎關節左邊異常，開口不良，而
    有心情低落、失眠、注意意分散、食欲差、精神運動遲滯、
    無價值感等症狀，長期處在焦慮狀況，至今仍有頭暈頭痛之
    頭部外傷後遺症，身心受到極大煎熬，而張詠坤事發時年僅
    33歲，往後人生須受長期受苦，爰請求慰撫金5,000,000元
    。以上各項請求金額總計為5,794,365元。並聲明：被告林
    泳鰡、林怡芬應連帶給付原告張詠坤5,794,365元及自起訴
    狀繕本送達翌日起至清償日止，按年息百分之五計算之利息
    ；願供擔保，請准宣告假執行。
參、被告均抗辯：
一、原告張慶輝指稱於98年7月20日上午11時57分遭被告林泳鰡
    恐嚇而全家心生畏懼之時間點不實，蓋若張慶輝全家已於該
    時點心生畏懼，何以張慶輝之配偶陳秀琴又偽造張慶輝的委
    託書命原告張詠坤於98年7月20日下午12時10分前往伊家中
    討債？又依據臺中市消防局救護紀錄表所載，本件張詠坤意
    外受傷之行為發生後通報請求救護車之時點為98年7月20日
    下午12時14分，自98年7月20日上午11時57分起算僅17分鐘
    ，期間包括製作委託書時間、5分鐘路途時間及雙方對話時
    間，17分鐘之時間明顯不足。
二、99年1月25日臺中地方法院檢察署檢察官函詢關於國軍臺中
    總醫院第00000000號診斷證明書所載症狀成因，99年2月9日
    該院回函中說明第二項：「張詠坤頭部外傷... 主訴左顳關
    節疼痛，診斷為左顳顎關節挫傷；另主訴耳鳴，聽力檢查正
    常，上述症狀應屬外力造成。」然張詠坤未提供X光片或腫
    脹患處之照片，僅憑一紙診斷證明書欲證明顳顎關節挫傷之
    證據力不足，更何況該診斷證明書竟以病患「主訴」為根據
    。又該診斷證明書係由吳興國醫師開具，此醫師98年間因私
    自向病患收取費用而由臺中地方法院檢察署依侵占罪名偵辦
    ，時間正好與本件診斷證明書開立之時點相符，益徵該診斷
    證明書之記載恐有不實。
三、行政院國軍退除役官兵輔導委員會臺中榮民總醫院鑑定書中
    記載：「張詠坤於門診追蹤時無神經症狀，應無勞動能力減
    損之情形。」故張詠坤關於勞動能力減損部分之請求無理由
    。又張詠坤受傷後頻頻前往林泳鰡競選里長之對手林秀鳳之
    競選總部，利用本件傷害案件作為造勢手段，其精神、健康
    狀態均無異狀，難謂有何後遺症可言，其慰撫金請求亦應駁
    回。再者，營養食品部分之支出與本案無關且無食用必要。
    並聲明：原告之訴均駁回。
肆、本院之判斷：
一、關於被告林泳鰡與原告張慶輝因借款債務問題，張慶輝於98
    年7月20日上午11時57分許撥打電話予林泳鰡，林泳鰡因不
    堪張慶輝家人多次催討，竟對張慶輝恫嚇稱：「試試看，我
    一個換你全家」、「你太太要來給我跳，要不一起去死好了
    」等語，業據張慶輝於臺灣高等法院臺中分院100年度上易
    字第219號刑事案件（一審案號為本院99年度易字第2454號
    、起訴案號為臺灣臺中地方法院檢察署99年度偵字第14121
    號，下稱系爭刑案）偵查中及一審審理時指證明確，並有電
    話錄音光碟及錄音譯文1份附於系爭刑案卷內可憑。且依林
    泳鰡於98年11月2日偵查中檢察官訊問時辯稱：伊沒有說過
    「一個人要配他們四個人」，伊沒有恐嚇他，如果譯文有記
    ，表示記載錯誤等語（見98年度他字第4895號卷第40頁）；
    嗣檢察官於99年4月21日當庭勘驗前揭錄音光碟後，並確認
    與林泳鰡所提出之前揭錄音譯文內容大致相同後，林泳鰡復
    改稱：這是伊的聲音，是伊和張慶輝在談話，譯文內容沒有
    造假，錄音與譯文沒有不一致等語（見同前卷第109頁），
    足證張慶輝指訴林泳鰡有前開恐嚇言語之情屬實。核林泳鰡
    對張慶輝所言「試試看，我一個換你全家」、「你太太要來
    給我跳，要不一起去死好了」等恫嚇言詞，顯有同歸於盡、
    玉石俱焚之意，客觀足令一般人感覺生命、身體受到威脅，
    而屬惡害之通知，並達足使人心生畏怖之程度，張慶輝主張
    其因而心生畏懼，致生危害於安全，衡情無違。是被告林泳
    鰡確有對張慶輝為此部分恐嚇侵權行為，足堪認定。
二、關於原告張詠坤於98年7月20日中午12時10分許，前往林泳
    鰡上開住處催討債務時，林怡芬竟徒手毆打張詠坤之臉頰，
    致張詠坤受有左顳顎關節挫傷之傷害，林泳鰡隨再持高爾夫
    球桿毆打張詠坤之頭部，致張詠坤受有頭部外傷併右側額骨
    凹陷及開放性顱骨骨折、腦震盪之傷害等事實，業據原告張
    詠坤於系爭刑案偵審理時指訴詳盡，復有國軍臺中總醫院98
    年11月13日醫中企管字第0980005370號函暨張詠坤自98年7
    月20日起之病歷資料、國軍臺中總醫院查覆張詠坤於該院就
    醫情形之該院99年2月9日醫中企管字第0990000632號函、國
    軍臺中總醫院甲種診斷證明書 (見附民卷第26頁)各1份在卷
    可稽，故張詠坤所主張之該部分事實，堪信為真實。又按民
    事上之共同侵權行為（狹義的共同侵權行為，即加害行為）
    與刑事上之共同正犯，其構成要件並不完全相同，共同侵權
    行為人間不以有意思聯絡為必要，數人因過失不法侵害他人
    之權利，苟各行為人之過失行為，均為其所生損害共同原因
    ，即所謂行為關連共同，亦足成立共同侵權行為，依民法第
    185條第1項前段之規定，各過失行為人對於被害人應負全部
    損害之連帶賠償責任（最高法院67年台上字第1737號判例參
    照）。查本件案發當時，被告父女二人對原告張詠坤不滿之
    立場一致，林怡芬先毆打張詠坤之臉頰，致其受有左顳顎關
    節挫傷之傷害，張詠坤主張其遭毆後反應能力降低，致不及
    閃避隨後林泳鰡持高爾夫球桿之攻擊，其頭部乃被擊中，而
    受有頭部外傷併右側額骨凹陷及開放性顱骨骨折、腦震盪之
    傷害等過程，衡情無違，可以採信。則被告父女二人於同一
    地點、密接之時間條件下，先後出手攻擊張詠坤之頭部，而
    為張詠坤受有上開頭部傷害之共同原因，所為顯有關連共同
    ，而構成傷害之共同侵權行為。
三、按因故意或過失，不法侵害他人之權利者，負損害賠償責任
    ；數人共同不法侵害他人之權利者，連帶負損害賠償責任；
    不法侵害他人之身體或健康者，對於被害人因此喪失或減少
    勞動能力，或增加生活上之需要時，應負損害賠償責任；不
    法侵害他人之身體、健康、名譽、自由、信用、隱私、貞操
    ，或不法侵害其他人格法益而情節重大者，被害人雖非財產
    上之損害，亦得請求賠償相當之金額。民法第184條第1項前
    段、第185條第1項前段、第193條第1項、第195條第1項前段
    分別定有明文。本件被告林泳鰡恐嚇原告張慶輝，致生危害
    於其人身安全，張慶輝受此恐嚇，心生畏怖，其精神方面之
    活動亦受牽制，性質上屬於自由權受侵害，張慶輝依前揭規
    定請求林泳鰡賠償非財產上之損害即慰撫金，核屬有據。又
    被告二人傷害原告張詠坤之身體、健康，構成共同侵權行為
    ，張詠坤依前揭規定請求被告二人賠償其財產上及非財產上
    之損害，核亦有據。茲就原告張慶輝、張詠坤各項賠償請求
    之當否，分述於下四、五。
四、原告張慶輝請求部分：按慰撫金之核給，應斟酌雙方身分資
    力、實際加害程度及其影響是否重大，及被害者之身分地位
    與加害人經濟狀況等關係定之（最高法院47年臺上字第1221
    號判例及最高法院51年臺上字第223號判例意旨參照）。爰
    審酌前開被告林泳鰡對原告張慶輝所為恐嚇言詞之內容，及
    張慶輝係國中畢業，經營文具行，每月營業額約2、30萬元
    ，名下有房屋2筆、土地7筆、汽車2輛、投資2筆（投資金額
    共530,000元），97、98年度總申報所得各為532,846元、15
    5,328元；被告林泳鰡係慈明高職畢業，經營砂石買賣企業
    ，名下有房屋1間、土地2筆、投資3筆(投資金額共3,535,00
    0元)，97、98年度總申報所得各為151,679元、93, 451元（
    業據二造陳明在卷，並有二造之財產歸屬資料清單、綜合所
    得稅各類所得資料清單等附卷可參）等情，認原告張慶輝對
    林泳鰡得請求之精神慰撫金以50,000元為適當，逾此部分之
    請求即屬無據，應予駁回。
五、原告張詠坤請求部分：
(一)醫療費用：查張詠坤因本件傷害而分至國軍臺中總醫院、太
    平澄清醫院、中國醫藥大學附設醫院及國立臺灣大學醫學院
    附設醫院就醫，經本院核對加總各醫院查覆費用金額資料及
    醫療單據，張詠坤自費支出醫療費用之金額共計為25,201元
    ，而張詠坤僅請求23,700元，自應准許。
(二)看護費用：張詠坤因傷住院而支出看護費用40,000元，此為
    被告所不爭執，自應准許。
(三)交通費用：張詠坤因傷就醫而支出交通費用7,200元，此為
    被告所不爭執，自應准許。
(四)購買營養品費用：張詠坤主張因傷及頭部，傷勢嚴重，須額
    外補充營養品以回復健康，因購買營養品支出105,540元。
    就此請求，張詠坤僅提出紐西蘭商新益美亞洲國際有限公司
    台灣分公司產品/輔銷品訂購單1紙及發票4紙為證，核其上
    所載商品內容為口腔清新噴霧、潔膚滋養香脂、晶采柔膚面
    膜、保養品牌套組等物品，顯然無法證明此等商品為其因本
    件傷害療養所必需之營養品，故不應准許。
(五)減少收入損害：按被害人於親屬所營事業工作任職，而未支
    薪，固係基於親情，但被害人所付出之勞力並非不能評價為
    金錢，雖因二者身分關係而免除親屬之支薪義務，惟此種基
    於身分關係之恩惠，自不能加惠於加害人。故因於親屬處工
    作而無現實薪資收入時，仍應認被害人受有相當於減少收入
    損害，得向加害人請求賠償，始符公平原則。張詠坤主張其
    原在家中協助父母經營文具零售批發業務，雖無薪資給付，
    惟因本件傷害而無法工作，實際上即仍受有減少收入損害一
    節，應為可採。惟其主張依行政院主計處公布99年8月批發
    及零售業從業人員平均月薪資41,195元，作為減少收入之計
    算基準，因「批發及零售業從業人員」行業範圍過於廣泛，
    原告復未提出其他堪以佐憑其具有謀得此等薪資收入能力之
    證明，參以一般社會經驗，文具行受僱人員等一般較未具特
    別專業技能者之薪資水準，通常難達41,195元之月薪水準，
    故張詠坤此部分主張尚難採憑。本院審酌張詠坤係嶺東商專
    畢業，其於臺中縣打字複印業職業工會勞保投保薪資為19,2
    00元(見卷第92頁投保資料)，認其應有每月謀得19,200元之
    工作能力，而應以此金額作為其減少收入之計算基準，始為
    合理。又關於原告張詠坤因本件傷害後，需行休養而無法工
    作之合理期間，經本院調取張詠坤於各醫院就醫之完整病歷
    資料送行政院國軍退除役官兵輔導委員會臺中榮民總醫院鑑
    定結果為：「張詠坤受傷後行傷口縫合，宜休養兩週。依據
    所附病歷之描述，張詠坤於門診追蹤時無神經症狀，應無勞
    動能力減損之情形」，有該院中榮醫企字第1000012578號函
    暨所附鑑定書可憑(見卷第150、151頁)，堪認張詠坤因本件
    侵權行為受有2週即14日期間無法工作之減少收入損害，損
    害額即為8,960元（計算式：19200×14/30=8960），故其本
    項請求在此金額範圍內應予准許，逾此部分之請求即屬無據
    ，應予駁回。
(六)精神慰撫金：爰審酌原告張詠坤所受前述傷害之嚴重程度，
    被告等出手傷人之方式，及張詠坤為嶺東商專畢業，曾任職
    電腦公司及鞋廠，嗣在家協助父母經營文具行，名下有房屋
    2筆、土地3筆、97、98年度總申報所得各為1,043,763元、1
    ,104,131元；被告林泳鰡有如前述之學經歷及財產收入；被
    告林怡芬為勤益工專肄業，在被告林泳鰡經營之砂石公司任
    職會計，名下有汽車1輛、投資1筆（金額為500,000元），9
    7、98年度總申報所得各為120,000元、145,806元（業據二
    造陳明在卷，並有二造之財產歸屬資料清單、綜合所得稅各
    類所得資料清單等附卷可參）等情，認原告張詠坤得請求之
    精神慰撫金以300,000元為適當，逾此部分之請求即屬無據
    ，應予駁回。
(七)以上各項加總結果，原告張詠坤得請求被告林泳鰡、林怡芬
    連帶賠償之金額為379,860元（計算式：23700＋40000＋720
    0＋8960+300000=379860）。
六、綜上所述，原告張慶輝請求被告林泳鰡給付50,000元及自起
    訴狀繕本送達之翌日即99年12月4日起至清償日止，按週年
    利率百分之五計算之法定遲延利息；原告張詠坤請求被告林
    泳鰡、林怡芬連帶給付379,860元及自起訴狀繕本送達之翌
    日即99年12月4日起至清償日止，按週年利率百分之五計算
    之法定遲延利息，為有理由，應予准許。原告逾此數額之請
    求，即無理由，應予駁回。
七、本件判決之基礎已臻明確，兩造其餘之攻擊防禦方法及舉證
    ，核與判決無影響，毋庸一一論列，併此敘明。
八、本件原告提起刑事附帶民事訴訟，由本院刑事庭依刑事訴訟
    法第504條第1項規定裁定移送前來，依同條第2項規定免繳
    納裁判費，於本院審理期間，原告張慶輝請求林泳鰡賠償部
    分，未滋生其他訴訟必要費用，並無訴訟費用負擔問題。至
    於原告張詠坤請求被告二人連帶賠償部分，則有醫院病歷資
    料申調及醫療鑑定等訴訟必要費用之支出，就此爰依民事訴
    訟法第79條、第85條第2項規定，定訴訟費用負擔如主文第
    四項所示。
九、本件判決所命給付金額在500,000元以下，應依職權宣告假
    執行，至原告敗訴部分，其假執行之聲請則失依據，應併予
    駁回。
十、據上論結，原告之訴為一部有理由、一部無理由，依民事訴
    訟法第79條、第85條第2項、第389條第1項第5款，判決如主
    文。
中    華    民    國   100    年    11    月    15    日
                  民事第二庭    法  官  蔡建興
以上正本係照原本作成。
如對本判決上訴，須於判決送達後20日內向本院提出上訴狀（須
附繕本）。如委任律師提起上訴者，應一併繳納上訴審裁判費。
中    華    民    國   100    年    11    月    16    日
                                書記官  楊金池